臺灣高等法院刑事裁定
110年度抗字第366號
抗  告  人  
即第 三 人  賴秀柳


代  理  人  盧筱筠律師
            吳祚丞律師
            陳維鈞律師
被      告  吳慶輝



選任辯護人  盧筱筠律師
            吳祚丞律師
            陳維鈞律師
上列抗告人即第三人因被告違反證券交易法等案件，不服臺灣新
北地方法院中華民國110年1月28日准予扣押之裁定（109年度金
重訴字第12號），提起抗告，本院裁定如下：
    主  文
抗告駁回。
    理  由
一、抗告意旨略以：
(一)被告吳慶輝（下稱被告）早已於民國92年3月21日以買賣為
    由，購入臺北市○○區○○段○○段0000○號（即門牌號碼臺北市○
    ○區○○路0段00號14樓之1，權利範圍1/1）、臺北市○○區○○段
    ○○段00000○000號地號（即上開建物坐落基地，權利範圍均
    為4684/100000）等3筆不動產（下稱系爭不動產），但依起
    訴書、補充理由書所載犯罪事實，係認被告自101年間起侵
    占東貝公司款項，故被告買入系爭不動產及涉嫌侵占之時間
    相隔將近10年。原裁定並未說明何以系爭不動產屬被告本案
    違法行為所取得或變得之物，可見原裁定已認定系爭不動產
    非被告於本案之犯罪所得，並無刑法第38條之1第1項沒收規
    定之適用。
(二)且原裁定認定系爭不動產係借名登記於抗告人名下，仍為被
    告所有之一般財產，故未審認本案是否符合刑法第38條之1
    第2項關於第三人財產沒收、追徵之要件，因此亦無刑法第3
    8條之1第2項規定之適用。
(三)抗告人即第三人賴秀柳（下稱抗告人）為被告配偶，被告為
    表達謝意，故將系爭不動產贈與長年負擔家務而無工作收入
    之抗告人。縱使系爭不動產上仍設定抵押權以擔保銀行貸款
    ，因而由被告繼續繳納貸款本息，但依法院一貫見解，認夫
    妻之間互為贈與乃世所常見，不能因此推論不動產所有權之
    歸屬，亦不得遽認被告與抗告人間之贈與為借名登記。原裁
    定認定系爭不動產係借名登記，其推論實屬率斷，且仍未依
    本院前次裁定發回意旨，認定本案有何如不予扣押，日後將
    難以執行沒收或追徵之情事，審查是否符合酌量扣押之比例
    原則，業已侵害抗告人之財產權，爰請求撤銷原裁定。
二、按可為證據或得沒收之物，得扣押之；為保全追徵，必要時
    得酌量扣押犯罪嫌疑人、被告或第三人之財產，刑事訴訟法
    第133條第1項、第2項分別定有明文。又為達遏抑犯罪之一
    般及特別預防效果，犯罪所得沒收或追徵執行之保全扣押，
    乃有效剝奪不法利得之手段。保全扣押裁定，係一項暫時之
    保全執行名義，效果僅止於財產之禁止處分，而非永久剝奪
    ，目的在於確保實體判決之將來執行，其屬不法利得剝奪之
    程序事項規定，以自由證明為已足，對相關證據之評價，僅
    須有優勢可能性之心證即可，並非須經嚴格證明之犯罪實體
    審究(最高法院107年台抗字第1125號裁定意旨參照)。故倘
    法院已綜合卷證資料，依自由證明法則於理由內就其依據為
    相當之說明時，即不能遽指為違法。　　
三、經查：
(一)原裁定意旨略以：
  1.被告被訴違反證券交易法第171條第1項第3款後段之侵占公
    司資產罪嫌，且犯罪所得共計新臺幣（下同）1億1448萬952
    9元（計算式：7588萬0584元＋3860萬8945元）等節，業據聲
    請人臺灣新北地方檢察署檢察官提出之相關事證（見起訴書
    證據並所犯法條欄㈤犯罪事實欄參部分），足認被告所涉此
    部分犯行，犯罪嫌疑確屬重大，並有相當理由足認其因而獲
    有犯罪所得共計1億1448萬9529元。
  2.系爭不動產係被告於92年3月21日買入後，以被告為債務人
    ，設定最高限額抵押權1億2600萬元予匯豐商業銀行股份有
    限公司（下稱匯豐銀行），嗣被告於108年8月28日，以夫妻
    贈與為由無償轉讓予抗告人，亦未變更抵押權債務人，並始
    終由被告支付上開抵押權應付之本息，參以抗告人係被告配
    偶，自有相當理由足認系爭不動產僅係借名登記於抗告人名
    下。為保全日後追徵，自屬應扣押之一般財產，而得為扣押
    之標的，因而裁定系爭不動產應予扣押。
(二)經核與卷內訴訟資料尚無不合，亦無違誤或不當等旨，應予
    維持。
(三)抗告人雖以前詞置辯，然系爭不動產原本為被告所有，且已
    以被告為債務人，設定最高限額抵押權1億2600萬元予匯豐
    銀行，嗣被告於108年8月28日將系爭不動產贈與抗告人，且
    未變更抵押權債務人，並始終由被告支付貸款本息等情，有
    土地建物查詢資料影本、匯豐銀行109年8月10日（109）台
    匯銀（總）字第34485號函暨所檢附相關撥還款交易明細資
    料、109年8月25日（109）台匯銀（總）字第34901號函暨檢
    附之相關交易明細各1份（見原審卷109蒞29086號卷第99-42
    5頁）在卷可佐，又抗告人係被告配偶之事實，為抗告人所
    自承（見本院卷第18頁），復有彰化銀行客戶基本資料查詢
    表在卷可佐（見原審卷109蒞29086號卷第9頁），均堪採認
    。
(四)抗告人既主張其長年操持家務，並無工作收入，衡情自無足
    夠資力購入價值約8500萬元之系爭不動產；且抗告人與被告
    結縭已逾40載，然依其提出之相關事證，未見被告先前曾有
    餽贈鉅額資產與抗告人以表謝意之紀錄，如今於被告所涉違
    反證券交易法案件遭檢察官起訴後，始無償將上開不動產移
    轉登記予抗告人，其動機顯令人存疑；加以該不動產所附負
    擔並未隨之移轉，仍由被告支付房貸本息，由上述事實綜合
    觀之，系爭不動產甚有可能僅係借名登記於抗告人名下。原
    裁定綜合檢察官聲請扣押系爭不動產所提出之事證，認為具
    有相當之可信度，依自由證明法則，認定系爭不動產雖形式
    上登記於抗告人名下，而為第三人之財產，然實際上仍屬被
    告所有，而為刑事訴訟法第133條第2項得酌量扣押之標的，
    已詳敘其依據及理由，其論斷並未違背經驗法則及論理法則
    ，於法尚無違誤。至於抗告人所提出之各則民事判決，均非
    屬於保全程序之相關裁判，且其民事訴訟事件之判斷法則與
    刑事自由證明之舉證責任程度，亦非全然一致，自難比附援
    引作為同一認定標準而予適用。
(五)原裁定係以刑事訴訟法第133條第2項之為保全追徵為由，酌
    量扣押上述形式上屬於第三人(即抗告人)之財產，其扣押標
    的非屬犯罪所得，自無受刑法第38條之1第1、2項及刑事訴
    訟法第133條第1項須為得沒收之物之限制。抗告意旨以系爭
    不動產並非本案犯罪所得，亦非刑法第38條之1第2項犯罪行
    為人以外之自然人、法人或非法人團體所取得之犯罪所得，
    依法即不得予以扣押云云，容有誤會，無足採認。
四、綜上所述，原裁定審查後認定被告犯罪嫌疑重大，並有相當
    理由足認其因而獲有犯罪所得達1億1448萬9529元，而系爭
    不動產形式上雖登記於抗告人名下，然應屬借名登記，實際
    上仍由被告支配掌控，且該不動產依其實際價值扣除尚未清
    償之貸款，仍有1500萬餘元之剩餘價值，與被告上開犯罪所
    得對比，予以扣押尚符合比例原則，而有保全日後犯罪所得
    追徵之必要性，已詳敘其依據及理由，其裁量亦無逾越比例
    原則或有恣意之情形，即不得任意指為違法或不當。況被告
    因所涉犯罪取得之犯罪所得金額龐大，若無保全措施，日後
    沒收或追徵確有可能無法完全執行，益徵系爭不動產具有先
    予以保全之必要性。抗告人置原裁定已詳予說明之論斷於不
    顧，徒憑己見任意指摘，並非可取，其抗告為無理由，應予
    駁回。
據上論斷，應依刑事訴訟法第412條，裁定如主文。
中　　華　　民　　國　　110 　年　　3 　　月　　29　　日
     　　　　　　 刑事第五庭    審判長法　官  王屏夏
                                      法　官  戴嘉清
                                      法　官  林柏泓
以上正本證明與原本無異。
如不服本裁定，應於收受送達後五日內向本院提出抗告狀。
                                      書記官  武孟佳
中　　華　　民　　國　　110 　年　　3 　　月　　30　　日